【裁判字號】    92,上訴,1653
【裁判日期】    921111
【裁判案由】    傷害致死
【裁判全文】
臺灣高等法院高雄分院刑事判決                  九十二年度上訴字第一六五三號
    上  訴  人
    即  被  告  甲○○
    選任辯護人  孫志鴻
右上訴人因傷害致死案件，不服臺灣屏東地方法院九十年度訴字第二五一號中華民國
九十二年八月五日第一審判決（起訴案號：臺灣屏東地方法院檢察署九十年度偵字第
一五九三號），提起上訴，本院判決如左：
      主  文
上訴駁回。
      事  實
一、甲○○與李時進係鄰居，民國八十九年九月間，二人曾為枋山村神明進香年限問
    題發生口角，彼此心有不滿。八十九年十月十五日十二時許，在屏東縣枋山鄉○
    ○村○○路三四號甲○○住處前，李時進酒後復與甲○○口角，二人繼而互相推
    擠，而後李時進即取出其所有之鐵條一支，甲○○則拿起板凳，未及互毆之際，
    李時進適時為楊俊正拉開。惟李時進因心有不甘，旋於同日十二時三十分許，在
    甲○○上開住處前，李時進復持上開鐵條揮打及刺擊甲○○，甲○○乃隨手拿起
    其所有之木棍一支抵擋及反擊，又甲○○客觀上可預見以木棍擊打人之頭部足以
    生死亡結果，仍基於普通傷害之犯意，持前開木棍朝李時進頭部左側重擊一下，
    造成頭部左側頂顳交界前段裂傷（三×０．五×０．三公分）、左側頂骨前後方
    向之骨折、左大腦顳葉之腦組織壞死出血、二側腦室內血腫等傷害，李時進並因
    而倒地，而甲○○亦受有左手背撕裂傷合併第五掌骨骨折、左肘挫傷、頭部外傷
    。楊俊正見狀，遂將李時進帶回住處止血擦藥，延至翌日（十六日）下午四時許
    ，李時進不治死亡，因而為警查知上情，並扣得前開鐵條、木棍各一支。
二、案經屏東縣警察局枋寮分局報請臺灣屏東地方法院檢察署檢察官偵查起訴。
      理  由
一、訊據上訴人即被告甲○○（下稱被告）矢口否認有傷害致死之犯行，辯稱因李時
    進持拿鐵條向其刺、打，其始拿木棍抵擋，並未打李時進等語。
二、經查：
    (一)被告與被害人李時進於八十九年十月十五日十二時許，在被告住處前，李時進
      酒後與被告口角，二人繼而互相推擠，而後被害人李時進即取出鐵條一支，被
      告則拿起板凳，未及互毆之際，被害人李時進適時為楊俊正拉開，惟被害人李
      時進因心有不甘，旋於同日十二時三十分許，在被告上開住處前，復持鐵條向
      被告揮、刺，被告乃隨手拿起木棍一支抵擋及反擊，並擊中被害人李時進頭部
      左側一下，造成被害人李時進頭部左側頂顳交界前段裂傷（三×０．五×０．
      三公分）、左側頂骨前後方向之骨折、左大腦顳葉之腦組織壞死出血、二側腦
      室內血腫等傷害及倒地，延至翌日（十六日）死亡等事實，業據證人楊俊正於
      偵查、原審及本院審理中證述明確（見相驗卷第十四頁反面、原審卷第六八頁
      、本院卷九十二年十月二十八日言詞辯論筆錄），且經檢察官督同法醫師相驗
      及解剖送法務部法醫研究所鑑定結果，被害人李時進受有左側頂顳交界前段裂
      傷，位於左外耳道前方四公分及上方十二公分有一個前後走向裂傷，長三公分
      ，寬○‧五公分，深約○‧三公分，其周圍之皮膚有一至二公分寬之瘀傷環繞
      ，此部位頭皮下有大面積血腫，約十三乘七公分，左側頂骨有兩條前後走向之
      線狀骨折，接近頂骨顳股交界縫，約呈三十度交角，但未交叉。左側大腦半球
      顳葉有明顯腦組織出血及壞死，兩側大腦半球內之側腦室均有血腫，左側腦室
      約有一百二十毫升血腫，右側腦室約有三十毫升血腫，可推論被害人李時進左
      側頭皮上之裂傷應為一次棍棒形器物猛力攻擊所造成，且此次攻擊同時造成左
      側頂骨前後方向之骨折（可能是較靠近顳骨之線狀骨），左大腦顳葉組織壞死
      與出血，以及兩側腦室內血腫，因而頭部外傷合併腦內出血死亡（見相驗卷第
      七三至七六頁）。此均有臺灣屏東地方法院檢察署檢察官相驗屍體證明書、驗
      斷書、勘驗筆錄、相驗照片、法務部法醫研究所鑑定書附八十九年度相字第八
      七號相驗卷足憑。再法務部法醫研究所復以九十一年七月二十五日法醫所理字
      第○九一○○○一七八七號函覆稱：1.如果單就被害人左側頭皮之裂傷及傷勢
      觀之，死者遭鐵棍攻擊之可能性較高；但若綜合被害人左側頭皮之裂傷、頭皮
      下之血腫、頭骨骨折及左大腦半球壞死及出血等傷害共同考慮，則被害人遭木
      棍攻擊之可能性高於遭鐵棍攻擊之可能性。2.倘被害人遭木棍攻擊左側頭部之
      同時，其頭部右側緊靠一平面，或是被害人遭木棍攻擊左側頭部後，頭部右側
      碰撞一平面（如牆壁或堅硬之地面），則可能在無其他外力攻擊被害人右側頭
      部之情況下，造成被害人頭部左側及右側之傷勢（見原審卷第五十頁）。另被
      告於偵查中已供述被害人李明進遭其持木棍擊中頭部等語（見相驗卷第十三頁
      反面），而於原審及本院審理中，亦均供稱於事實欄所載時、地，遭被害人李
      時進持鐵條揮打及刺擊，其乃拿起木棍一支抵擋等語（見原審卷第十三頁、本
      院卷九十二年十月二十八日言詞辯論筆錄）。綜上各節判斷，被告持木棍擊打
      被害人李時進頭部致受傷倒地，延至翌日死亡，應堪認定。
    (二)又人體之頭部乃重要器官，屬要害部位，倘受外力重擊，極易造成內出血、休
      克等嚴重傷害，足以引起死亡之結果，此乃一般常人均可預見之結果，依被告
      之年齡、智識，客觀上當無不能預見，詎被告仍持木棍擊打被害人李時進頭部
      ，終致被害人因頭部外傷合併腦內出血死亡，被告對被害人李時進死亡之結果
      ，自應負其刑責。
    (三)被告固辯稱其所持木棍並未擊中被害人李時進，被害人李時進可能係遭自己鐵
      條擊中受傷，或倒地碰撞鐵桶及地面受傷死亡等語。然證人楊俊正已迭次結證
      稱親見被告持木棍打中被害人李時進頭部等語明確，而被害人李時進係遭木棍
      擊中受傷導致死亡，遭鐵條擊中受傷導致死亡之可能性較小，亦經法務部法醫
      研究所鑑定及函覆在卷，是扣案木棍固未驗出被害人李時進血跡，亦無從據為
      有利被告之認定。再扣案鐵條上並無血跡反應，有內政部警政署刑事警察局九
      十年二月五日（八九）刑醫字第二○三七七一號鑑驗書卷可稽（見相驗卷第八
      二頁），即不足以積極證明被害人李時進有遭自己鐵條擊中受傷一節。是被告
      所辯其所持木棍並未擊中被害人李時進，被害人李時進可能係遭自己鐵條擊中
      受傷，或倒地碰撞鐵桶及地面受傷死亡等語，即無可採。
    (四)被告辯護人固辯護稱被害人李時進於頭部受傷後，未及時就醫治療，導致死亡
      結果發生，是被害人李時進之死亡與被告行為間有因果中斷等語。然依法務部
      法醫研究所九十一年七月二十五日法醫所理字第○九一○○○一七八七號函覆
      所示，被害人李時進所受頭皮下血腫、頭骨骨折及左大腦半球壞死、出血等諸
      多傷害，若於受攻擊受傷後，極短時間內送達具有足夠人力、設備之醫院，並
      於第一時間做出正確診斷及即時實施開顱手術，則有可能挽救性命，但若因考
      慮送醫或轉診或其他延誤，則恐回天乏術（見原審卷第五一頁）。是依客觀事
      實觀察，被害人李時進所受之傷害本即會造成死亡之結果，且被害人李時進確
      係遭被告持木棍擊中受傷導致死亡，故被害人李時進雖未及時就醫，但被告之
      傷害與被害人李時進死亡間，仍有必然之結合關係，被告之傷害行為與被害人
      李時進之死亡即有相當因果關係。
    (五)被告辯護人復辯護稱被告因遭被害人李時進持鐵條刺、打，因而持木棍防衛，
      屬正當防衛等語。然被告所持木棍長約一百二十公分長，被害人所持鐵條長約
      六、七十公分，已經證人即員警林勝忠、許大田證述在卷（見原審卷第一五二
      頁），證人楊俊正在本院亦證稱木棍約鐵條二倍長等語（見本院九十二年十月
      二十八日言詞辯論筆錄），並有照片可憑（見原審卷第一三五頁），是被告苟
      出於防衛之意思，僅需以木棍在遠處阻擋，被害人李時進即無靠近被告身體及
      擊中被告之可能，被告亦可順利逃脫攻擊。然被告竟持木棍擊中被害人李時進
      頭部，且依被害人李時進所受傷勢嚴重觀之，應係被告猛力擊打所造成。被告
      係出於傷害被害人李時進之故意，而非出於防衛之意，甚為顯明。辯護人辯護
      稱被告係屬正當防衛，亦無可取。
    (六)再參以被告係因與被害人李時進衝突間，先遭被害人李時進持鐵條攻擊，故亦
      持木棍以為反擊之工具，顯係事發突然，非有殺人之預謀自明。再被告與被害
      人李時進原係鄰居，彼此間未有深仇大恨，偶因被害人李時進酒後與被告發生
      口角，進而持械互毆，被告實無非置被害人李時進於死之動機。況被告見擊中
      被害人李時進一下倒地後，亦未續持木棍擊打被害人李時進，被告並無置被害
      人於死地之意，益可明瞭。此外，復無其他積極證據足認被告有殺人之主觀故
      意，被告僅意在傷害被害人李時進，應可相信。
    綜上所述，被告傷害致人於死，事證明確，犯行堪以認定。
三、核被告所為，係犯刑法第二百七十七條第二項前段之傷害致人於死罪。原審以被
    告罪證明確，因而適用刑法第二百七十七條第二項前段、第三十八條第一項第二
    款規定，並審酌被告前未有前科紀錄，有臺灣高等法院被告全國前案紀錄表及臺
    灣屏東地方法院檢察署刑案資料查註紀錄表各一份在卷可參，素行尚稱良好，且
    年已七十歲，因先遭被害人李時進持鐵條攻擊，始萌傷害犯意，惟造成死亡結果
    ，行為後亦否認犯行等一切情狀，量處有期徒刑七年，並說明扣案之木棍一支為
    被告所有，業據被告供明在卷，且係供犯罪所用之物，復無證據顯示已滅失，自
    應依刑法第三十八條第一項第二款宣告沒收。原判決認事用法，並無不合，量刑
    亦稱妥適。被告上訴意旨猶辯稱未犯罪，為無理由，應予駁回。
據上論結，應依刑事訴訟法第三百六十八條，判決如主文。
本案經檢察官方娜蓉到庭執行職務。
中      華      民      國    九十二    年    十一      月    十一      日
          臺灣高等法院高雄分院刑事第一庭
                                  審判長法官  曾永宗
                                        法官  邱永貴
                                        法官  郭玫利
右正本證明與原本無異。
如不服本判決應於收受本判決後十日內向本院提出上訴書狀，其未述上訴理由者，
並得於提起上訴後十日內向本院補提理由書狀（均須按他造當事人之人數附繕本)「
切勿逕送上級法院」。
                                      書記官  鄭靜芳
中    華    民    國      九十二      年      十一      月     十二   日
附錄本判決論罪科刑法條
刑法第二百七十七條第二項：
犯前項之罪因而致人於死者，處無期徒刑或七年以上有期徒刑；致重傷者，處三年以
上十年以下有期徒刑。


司法院資訊處製作；財團法人民間司法改革基金會備份。
